臺灣高等法院民事判決
107年度家上字第362號
上  訴  人  蔡建同  
訴訟代理人  許朝昇律師
            王勝彥律師
被  上訴人  蔡炫同  


訴訟代理人  毛仁全律師
            李文堯律師
            詹豐吉律師
上  一  人            
複  代理人  陳彥佐律師                      
上列當事人間請求不動產所有權移轉登記等事件，上訴人對於中
華民國107年10月19日臺灣新北地方法院107年度家訴字第12號第
一審判決提起上訴，並為訴之減縮，本院於110年3月31日言詞辯
論終結，判決如下：
    主      文
上訴駁回。
第二審訴訟費用由上訴人負擔。
    事實及理由
按於第二審為訴之變更或追加，非經他造同意不得為之，但擴
  張或減縮應受判決事項之聲明者，不在此限，民事訴訟法第44
  6條第1項但書、第255條第1項第3款定有明文。查上訴人於原
  審請求被上訴人應返還代墊扶費費用新臺幣（下同）330萬6,7
  66元本息，嗣於本院審理時減縮請求被上訴人給付303萬3,500
  元本息（見本院卷㈠第294至295頁），經核屬減縮應受判決事
  項之聲明，應予准許。
上訴人主張：兩造為兄弟關係。兩造父母即訴外人蔡子虎、陳
  美蓮（已於民國106年6月25日死亡）於99年2月19日偕同兩造
　，及兩造姊妹蔡麗文簽立分配協議書（下稱系爭協議書），並
  於系爭協議書第1條，約定：陳美蓮借名登記在被上訴人名下
  坐落新北市○○區○○段000地號土地（下稱系爭土地）及其上陳
  美蓮所有之新北市○○區○○段00號建號建物（即門牌號碼自強路
  2段40巷22號，與系爭土地合稱系爭三重房地）贈與予伊，被
  上訴人並允諾辦理系爭土地所有權移轉登記；第5、6條分別約
  定：由被上訴人應與伊按月分別給付扶養費2萬元、3萬元予蔡
  子虎、陳美蓮，並平均分擔蔡子虎、陳美蓮之住院醫療費用。
  詎被上訴人竟拒絕將系爭土地所有權移轉登記予伊，及給付扶
  養費、住院醫療費，致伊為被上訴人墊付扶養費、住院醫療費
  303萬3,500元。爰依系爭協議書第1、5、6條約定及民法第179
  條，請求被上訴人將系爭土地所有權移轉登記予伊，並返還代
  墊之扶養費、住院醫療費303萬3,500元。原審就上開部分為上
  訴人敗訴之判決，上訴人不服提起上訴，上訴聲明為：㈠原判
  決廢棄。㈡被上訴人應將系爭土地所有權移轉登記予上訴人，
  同時上訴人給付被上訴人6,462元。㈢被上訴人應給付上訴人30
  3萬3,500元，及自106年11月10日起至清償日止，按年息5%計
  算之利息（逾此範圍，不在本院審理範圍）。
被上訴人則以：系爭協議書前言為「立約人蔡子虎、陳美蓮經
  協議將財產分配如下」，顯見立約人為蔡子虎、陳美蓮，伊非
  系爭協議書當事人，不受拘束。且系爭土地為伊所有，陳美蓮
  亦無權贈與上訴人。縱認系爭協議書第1條約定發生附負擔贈
  與之效力，伊亦已依民法第408條規定，撤銷贈與之意思表示
  。況上訴人未履行系爭協議書其他約定，伊得行使同時履行抗
  辯。又蔡子虎、陳美蓮並無不能維持生活之情形，且上訴人未
  依系爭協議書第5條約定之方式按月給付扶養費，上訴人自不
  得請求伊返還代墊扶養費。伊已支付41萬6,500元醫療費，上
  訴人不得再為請求等語，資為抗辯。並答辯聲明：上訴駁回。
經查，兩造與蔡子虎、陳美蓮、蔡麗文於99年12月19日在系爭
  協議書上簽名。而系爭協議書內容為：「立約人蔡子虎、陳美
  蓮經協議將財產分配如下：1.座落於臺北縣○○市○○路○段○○巷○
  ○○號房屋一棟分配予蔡建同，土地所有人蔡炫同應於該房地貸
  款轉為蔡建同名下時辦理過戶手續，過戶費用平均分攤。2.座
  落於蘆洲市○○路○○○巷○號五樓之房屋及加蓋部分（下稱蘆洲房
  地）分配予蔡炫同。該房之貸款於蔡炫同過戶1.項土地予蔡建
  同時轉由蔡炫同還貸。3.前述1.、2.項貸款差額應由原多的一
  方補足予另一方。4.位於彰化縣員林鎮埔心鄉芎蕉村蔡子虎所
  有的祖產（下稱彰化房地）分配予蔡炫同，連同房屋房地。5.
  蔡子虎及陳美蓮仍住於臺北縣○○市○○路○段○○巷○○○號由蔡建同
  照顧，二人之家用每月新台幣伍萬元整由蔡炫同負責參萬元，
  蔡建同負責貳萬元，於每月十五日存入蔡子虎及陳美蓮指定帳
  戶，不以現金支付依銀行紀錄為憑證，寬限期五天。6.蔡子虎
  及陳美蓮因年邁，若遇住院醫療等事其費用扣除保險費用后由
  蔡建同、蔡炫同二人均攤。長期臥床需專人照顧時應由蔡炫同
  及蔡建同共同負責照顧。7.蔡子虎及陳美蓮之女蔡麗文由蔡炫
  同於分配後給予新台幣壹佰萬元整，給付方式雙方自行協商。
  由蔡建同於過戶三重市房屋土地時匯新台幣壹拾萬元入蔡麗文
  指定帳戶。8.於財產分配完成後，蔡炫同、蔡建同二人仍應盡
  心照顧父母二人，不得以粗暴言語行為對待，全力維護父母頤
  養天年。9.此協議一式五份，相關人員各持壹份」等語，為兩
  造所不爭執，並有系爭協議書在卷可稽（見原審106年度司調
  字第391號卷第17頁），自堪信為真實。
上訴人請求被上訴人將系爭土地所有權移轉登記予伊，及返還
  代墊之扶養費、醫療費303萬3,500元，然為被上訴人所否認，
  並以前開情詞置辯。茲就兩造爭執事項，分述如下：
　㈠系爭協議書為兩造、蔡子虎、陳美蓮與蔡麗文共同簽立，系
    爭協議書第1至4、7條性質屬聯立契約：　
　⒈按解釋契約，應於文義上及論理上詳為推求，以探求當事人
    立約時之真意，並通觀契約全文，斟酌訂立契約當時及過去
    之事實、交易上之習慣等其他一切證據資料，本於經驗法則
    及誠信原則，從契約之主要目的及經濟價值作全盤之觀察，
    以為其判斷之基礎，不能徒拘泥字面或截取書據中一二語，
    任意推解致失其真意（最高法院99年度台上字第1421號判決
    意旨參照） 。
　⒉關於系爭協議書簽立之經過，證人即兩造之表嫂薛美珍於原
    審證述：陳美蓮說他們想將財產分給兩造，希望我和我先生
    陳敏清過去看一下，當天我們到場時，系爭協議書還沒有寫
    ，之後寫系爭協議書的人是被上訴人。兩造當時喝酒，現場
    也沒有發生很大的爭執。上訴人表示系爭三重房地算1份，
    蘆洲房地和彰化房地算1份，讓被上訴人先選，被上訴人選
    蘆洲房地和彰化房地，系爭三重房地就歸上訴人。沒有明確
    說到何時要處理過戶，陳美蓮說以後讓兩造去處理。協議時
    ，蔡麗文也有想要分不動產，但因不動產沒有很多，蔡麗文
    配偶家環境也不錯，我建議蔡麗文只要拿現金意思意思就好
    ，蔡麗文也同意。我們離開時系爭協議書內容還沒有完全寫
    好。後來陳美蓮在電話中告訴我，她和兩造、蔡子虎和蔡麗
    文都已經簽好等語【見原審107年度家訴字第12號卷（下稱
    家訴卷）第274至277頁】。證人蔡麗文於原審證稱：系爭協
    議書均係我本人親筆簽名，內容由被上訴人代筆，現場有聽
    到兩造討論不動產如何分配，但我沒有心情聽，兩造談的時
    候有小小的爭吵。我本來想要分不動產，但採納薛美珍意見
    後沒有分等語（見原審家訴卷第280至281頁）。證人陳敏清
    於本院證稱：我是陳美蓮哥哥之子，因為陳美蓮要分家，我
    父親叫我去看一下。沒有聽說上訴人在簽立系爭協議書前，
    有對蔡子虎、陳美蓮施暴行為或言語暴力。兩造開始寫系爭
    協議書後，還沒寫完，我和薛美珍就先離開了，因為我和蔡
    子虎在聊天，所以薛美珍比較清楚等語（見本院卷㈠第206至
    207頁），綜合上開證人證詞，可見兩造、陳美蓮、蔡子虎
    和蔡麗文簽立系爭協議書前，經過討論、協商，始合意陳美
    蓮、蔡子虎所有之不動產分配及貼補方式，並共同在系爭協
    議書上簽名。系爭協議書前言雖記載立約人為蔡子虎、陳美
    蓮，然兩造、陳美蓮、蔡子虎和蔡麗文就協議內容已達成協
    議。被上訴人執系爭協議書前言記載，抗辯系爭協議書之當
    事人僅有蔡子虎、陳美蓮，兩造及蔡麗文均非屬之云云，並
    非事實。至證人蔡麗文於本院另證稱：陳美蓮是因為上訴人
    一直吵，為了安撫上訴人，才簽立系爭協議書，有跟其說系
    爭三重房地不想要給上訴人。其僅分得現金，是兩造共同擅
    自幫我決定，我不同意也不願意配合履行系爭協議書內容等
    語（見本院卷㈠第202至206頁），核與證人薛美珍、陳敏清
    及其於原審之證詞不符。另被上訴人抗辯系爭協議書簽立後
    ，兩造、陳美蓮、蔡子虎和蔡麗文均未履行協議書之內容，
    可見並無訂約真意云云，然系爭協議書是否履行，與非契約
    成立要件無涉，被上訴人前開抗辯，亦非足取。
　⒊所謂契約聯立者，係指數個契約（典型或非典型）具有互相
    結合之關係而言。其結合之主要情狀有二，一為單純外觀之
    結合，即數個獨立之契約僅因締結契約之行為（如訂立一個
    書面）而結合，相互間不具依存關係，亦即彼此間不發生任
    何牽連。另一為具有一定依存關係之結合，即依當事人之意
    思，一個契約之效力或存在依存於另一個契約之效力或存在
    ，亦即其個別契約是否有效、成立，雖應就各該契約判斷之
    ，惟設其中一個契約不成立、無效、撤銷或解除時，則另一
    個契約亦應同其認定。查系爭協議書第1條前段約定之權利
    主體為陳美蓮及上訴人，同條後段則為兩造；第2條前段約
    定為陳美蓮及被上訴人，同條後段亦為兩造；第3條約定為
    蔡子虎、被上訴人；第7條約定為兩造及蔡麗文，而上開各
    條約定之權利主體雖有不同，惟第1至4、7條約定，均為蔡
    子虎、陳美蓮所有財產之分配及貼補，可認系爭協議書第1
    至4、7條之約定，依當事人之意思，係具有一定依存關係而
    互相結合之聯立契約。查系爭協議書第1至4、7條約定迄今
    未經義務人履行，為兩造所不爭執，並有存證信函在卷可稽
    （見原審家訴卷第193至204、556頁），則無從期待被上訴
    人單獨履行其給付義務。上訴人單獨依系爭協議書第1條後
    段之約定，請求被上訴人履行移轉登記系爭土地所有權予伊
    ，自非可採。
　㈡上訴人不得依系爭協議書第5、6條約定及民法第179條規定，
    請求被上訴人返還代墊蔡子虎、陳美蓮之扶養費、住院醫療
    費：
　⒈經查，系爭協議書第5、6條約定已成立生效，固如前述，惟
    系爭協議書第5條係約定，蔡子虎、陳美蓮之家用5萬元，於
    每月15日應由兩造分別存入3萬元、2萬元至存入蔡子虎、陳
    美蓮指定帳戶內，可知依系爭協議書第5條約定之扶養費請
    求權人為蔡子虎、陳美蓮，並非上訴人，上訴人依系爭協議
    書第5條約定為請求，洵屬無據。又系爭協議書第6條固約定
    蔡子虎、陳美蓮住院醫療費用扣除保險費用後，由兩造均攤
    ，上訴人雖主張已支出55萬3,536元住院醫療照顧費用云云
    ，然被上訴人在陳美蓮住院後，自104年2月11日迄106年1月
    23日止曾匯款41萬6,500元予上訴人，為上訴人所不爭執（
    見本院卷㈡第300頁），被上訴人所匯之金額已逾約定分攤數
    額（上訴人主張55萬3,536元之一半為27萬6,768元）。又上
    訴人雖提出印尼女傭所得及扣款明細表（見本院卷㈠第211頁
    ），惟其陳稱其不知道應扣除保險費用若干等語（見原審家
    訴卷第36頁），亦難僅憑此即遽認上訴人已支出55萬3,536
    元住院醫療照顧費用，則上訴人依系爭協議書第6條約定，
    請求被上訴人返還代墊住院醫療照顧費用，亦屬無據。
　⒉按當事人主張有利於己之事實者，就其事實有舉證之責任，
    民事訴訟法第277條本文定有明文。次按民法第1117條第1 
    項規定，受扶養權利者，以不能維持生活而無謀生能力者為
    限。而同條第2項規定：前項無謀生能力之限制，於直系血
    親尊親屬不適用之。即直系血親尊親屬受扶養者，仍須以不
    能維持生活者為限。易言之，直系血親尊親屬受扶養之權利
    ，仍應受不能維持生活之限制（最高法院87年度台上字第16
    96號、96年度台上字第2823號判決意旨參照）。所稱「不能
    維持生活」，係指無財產足以維持生活而言（最高法院81年
    度台上字第1504號判決意旨參照）。經查，陳美蓮生前除與
    蔡子虎同住系爭三重房地外，蘆洲房地則出租他人收取租金
    ，此據上訴人於原審陳述：陳美蓮生前都是其收取蘆洲房地
    租金歷歷（見原審家訴卷第34頁），核與證人蔡麗文於原審
    證稱：陳美蓮身體好的時候，都是其去收蘆洲房地租金，每
    月1萬6,000元等語相符（見原審家訴卷第284頁）。參以，
    陳美蓮尚有領取老人年金和殘障津貼等情，亦經證人蔡麗文
    證述明確（見同上頁）。而陳美蓮過世後，改由蔡子虎收取
    蘆洲房地租金，則為上訴人自承明確（見原審家訴卷第34頁
    ）。再者，蔡子虎於100年間尚有50萬元定期存款，於101年
    至104年間均有利息所得收入，有萬泰銀行定期性存款本息
    支付清單、電子閘門財產清單附卷可佐（見原審106年度訴
    字第2763卷第79頁、原審家訴卷第79、83、87、91頁），可
    見蔡子虎亦有相當之存款。另蔡子虎名下尚有彰化房地，亦
    屬恆產而有相當之價值可供運用。益徵陳美蓮、蔡子虎並非
    無資力不能維持生活，依前開判決意旨，兩造依法對於蔡子
    虎、陳美蓮均不負扶養義務。縱認上訴人主張有給付蔡子虎
    、陳美蓮生活費及看護費用為真，此係屬上訴人自願對於蔡
    子虎、陳美蓮所為道德上孝敬尊親之表現，而非法律上之義
    務，自難認上訴人受有何損害，亦無使被上訴人受有無法律
    上原因之利益。是上訴人依民法第179條定，請求被上訴人
    返還代墊扶養費用之不當得利，即非可採。
綜上所述，上訴人依系爭協議書第1、5、6條約定，及民法第17
  9條規定，請求被上訴人在伊給付6,462元之同時，將系爭土地
  所有權移轉登記予伊，及給付伊303萬3,500元，暨自106年11
  月10日起至清償日止，按年息5%計算之利息，非屬正當，不應
  准許。從而，原審所為上訴人敗訴之判決，並無不合。上訴論
  旨指摘原判決此部分不當，求予廢棄改判，為無理由，應駁回
  其上訴。　　　　　
本件事證已臻明確，兩造其餘之攻擊或防禦方法及所用之證據
  ，經本院斟酌後，認為均不足以影響本判決之結果，爰不逐一
  論列，附此敘明。
據上論結，本件上訴為無理由，判決如主文。
中　　華　　民　　國　　110 　年　　5 　　月　　5 　　日
                  家事法庭
                      審判長法  官  賴劍毅
                            法  官  洪純莉
                            法  官  陳君鳳
正本係照原本作成。
如不服本判決，應於收受送達後20日內向本院提出上訴書狀，其
未表明上訴理由者，應於提出上訴後20日內向本院補提理由書狀
（均須按他造當事人之人數附繕本）上訴時應提出委任律師或具
有律師資格之人之委任狀；委任有律師資格者，另應附具律師資
格證書及釋明委任人與受任人有民事訴訟法第466條之1第1項但
書或第2項所定關係之釋明文書影本。如委任律師提起上訴者，
應一併繳納上訴審裁判費。
中　　華　　民　　國　　110 　年　　5 　　月　　7 　　日

  　　　　　　　　　　　　　書記官  郭姝妤